最高法院民事判決　　　　　　　　　　　　　　　八十八年度台上字第二○一六號
　　上　訴　人　彰化商業銀行股份有限公司
　　法定代理人　蔡茂興
　　訴訟代理人　鄭洋一律師
　　被 上訴 人　陳緯武
　　訴訟代理人　陳清秀律師
右當事人間請求損害賠償等事件，上訴人對於中華民國八十七年九月三日臺灣高等法
院第二審判決（八十七年度重上字第四四號），提起上訴，本院判決如左：
    主  文
原判決廢棄，發回台灣高等法院。
    理  由
本件上訴人主張：被上訴人前係任伊建成分行經理，民國七十年一月間其因處理訴外
人僑益交通事業有限公司（下稱僑益公司）申請信用貸款事務，從中收受僑益公司負
責人劉金全之賄賂，並明知該公司所提供為擔保之訴外人呂永田所有之新竹縣竹東鎮
○○○段一五之四、一八、一八之三、一八之六、一八之一○及四一一之二號等土地
六筆，市價僅約新台幣（下同）三百十萬元，竟指示伊銀行勘估員梁金安將該土地現
值記載為七百四十九萬七千五百十九元，並倒填勘估日期為七十年一月二十九日，由
伊先後核貸款項與僑益公司。被上訴人所犯收賄及偽造文書等罪業經最高法院以七十
七年度台上字第二八六六號判決其罪刑確定，而伊於七十三年間就上述擔保之土地六
筆聲請法院拍賣後，始悉該土地非如被上訴人所估之價，致伊對僑益公司之貸款債權
除拍賣後部分受償五十六萬三千六百元外，尚有一千二百四十五萬零七百十三元五角
迄未獲清償而轉列為呆帳。被上訴人故為上開違背職務行為已不法侵害伊之權利，亦
違反僱傭契約及受任人處理委任事務之義務，自足生損害於伊銀行等情，爰依民法第
一百八十四條第一項、第四百八十九條第二項及第五百四十四條第一項之規定，求為
命被上訴人賠付伊一千二百四十五萬零七百十三元五角之損害，並自訴狀繕本送達翌
日起加計法定遲延利息之判決。
被上訴人則以：伊處理僑益公司貸款一事係依中華徵信所之鑑價報告，該借貸係屬信
用貸款，與上開不動產價值無涉，伊依規定貸款與該公司，亦未收受僑益公司負責人
賄款分文，處理並無不當。又伊縱有侵權行為或對上訴人有債務不履行之情事，自其
發生時即七十年二月十九日起算，迄今業已逾十五年，上訴人遲至八十六年五月二十
八日始提起本件訴訟，其請求權顯罹於十五年時效期間而消滅等語，資為抗辯。
原審維持第一審所為上訴人敗訴之判決，駁回其上訴，無非以：本件上訴人固依民法
第一百八十四條第一項、第四百八十九條第二項及第五百四十四條第一項規定之法律
關係併為請求被上訴人賠償損害，惟被上訴人早於七十年二月間因不法侵害上訴人權
利之行為，至上訴人提起本件訴訟時已經十六年，該請求權應罹於民法第一百九十七
條第一項所定之十年時效期間而消滅。且被上訴人係任職於上訴人建成分行經理，依
銀行經理人工作性質，兩造間殊無僱傭契約關係存在，上訴人對之亦無民法第四百八
十九條第二項之賠償請求權。又依請求權競合之學理，數種請求權間彼此獨立存在之
外，相互間仍因競合請求而發生影響。故上訴人主張被上訴人因違背委任契約所生之
損害賠償請求權（民法第五百四十四條第一項），其時效期間應以適用民法第一百二
十五條所定之十五年為準。至其消滅時效期間之起算，因民法第五百四十四條第一項
之損害賠償請求權，在性質上與侵權行為之損害賠償請求權相同，為符合上述請求權
競合相互影響學說之法理，自當類推適用民法第一百九十七條規定，以「委任人知有
損害及賠償義務人或受任人違反委任契約時」為該十五年時效之起算時點。查本件被
上訴人係於七十年二月十九日為違反委任契約收受賄賂並為不實之土地勘估鑑價，則
自是日起算至上訴人於八十六年五月二十八日提起本件訴訟時，顯逾十五年，上訴人
此項賠償請求權已因罹於時效而消滅，上訴人認該請求權應自得為請求之時即刑事判
決被上訴人有罪確定之日（即七十七年二月九日）起算一節，要非足取。從而，上訴
人本於上述三種請求權競合之法律關係，訴請被上訴人賠償上開一千二百四十五萬零
七百十三元五角本息之損害，即非有據，不應准許等詞，為其判斷之基礎。
查原審固就上訴人所主張之民法第五百四十四條第一項損害賠償請求權採擷請求權競
合相互影響說之學理，判定上訴人該項請求權已罹於時效而消滅，惟原判決一方面適
用民法第一百二十五條規定認上述損害賠償請求權之消滅時效期間為十五年，一方面
又對該時效期間之起算時點類推適用同法第一百九十七條第一項之規定，則各該法律
之適用是否與請求權競合相互影響學說之原旨悉相符合，已滋疑義。且民法第一百二
十八條復就一般消滅時效期間之起算時點設有明文規定，原審竟予以割裂適用，亦非
允當。又上訴人於原審一再主張稱：「受任人因違反委任契約義務所生之損害賠償請
求權之時效期間，民法於委任一節既無特別規定，而侵權行為二年或十年之時效期間
，亦為侵權行為之原則性規定，故此二請求權相競合時，即無特殊立法目的考量，二
獨立請求權於時效上當無影響」、「所謂請求權競合說中之請求權相互影響，依學者
之見，係指侵權行為或債務不履行基於特殊立法目的之考量，而有特別規定時，二請
求權始相互作用，契約法上之規定可適用於基於侵權行為而生之請求權……如承攬人
之損害賠償請求權、因寄託契約而生之損害賠償請求權，因一年間不行使而消滅（民
法第五百十四條、第六百零五條），基於立法目的之考量，該項短期時效對侵權行為
之請求亦應適用，即所謂相互影響，於斯時始發生作用，以衡平當事人利益之法律目
的（參德國民法第六百三十八條）」、「依民法第一百二十八條消滅時效自請求權可
行使時起算之規定，被上訴人收受賄賂及偽造文書一案於七十七年二月十一日始經最
高法院判決確定，至此伊始確知被上訴人之違法行為……伊對僑益公司及其連帶保證
人之民事求償，亦至七十六年五月十六日取得債權憑證時，始確定本件貸款之呆帳，
即損害額究為若干，凡此距伊於八十六年五月二十八日提起本件訴訟而為請求均未踰
越十五年之時效期間」各等語（見原審卷一六、一七、一八、二○一、二○二頁），
則上訴人上揭主張是否全無足取﹖原審未遑進一步斟酌，並詳加研求，遽以上開理由
而為上訴人敗訴之判決，尤嫌速斷。上訴論旨執以指摘原判決為不當，求予廢棄，不
能認為無理由。
據上論結，本件上訴為有理由，依民事訴訟法第四百七十七條第一項、第四百七十八
條第一項，判決如主文。
中      華      民      國    八十八    年      九      月      九      日
                              最高法院民事第六庭
                                  審判長法官  朱  錦  娟
                                        法官  蘇  茂  秋
                                        法官  蘇  達  志
                                        法官  顏  南  全
                                        法官  陳  碧  玉
      右正本證明與原本無異
                                              書  記  官
中      華      民      國    八十八    年      九      月     二十     日
                                                                        Ｂ